【裁判字號】    97,訴,2106
【裁判日期】    980115
【裁判案由】    給付使用土地補償金
【裁判全文】
臺灣高雄地方法院民事判決              97年度訴字第2106號
原      告  高雄市政府
法定代理人  甲○
訴訟代理人  吳榮昌律師
複 代理 人  林佳妙律師
被      告  乙○○
上列當事人間給付使用土地補償金事件，本院民國97年12月30日
言詞辯論終結，判決如下：
    主      文
被告應給付原告新臺幣伍拾玖萬參仟肆佰參拾肆元，及自民國九
十七年九月十三日起至清償日止，按週年利率百分之五計算之利
息。
原告其餘之訴駁回。
訴訟費用由被告負擔十分之六，餘由原告負擔。
本判決於原告以新臺幣貳拾萬元供擔保後得假執行。
原告其餘假執行之聲請駁回。
    事實及理由
一、本件原告起訴主張：坐落高雄市苓雅區○○○段1275地號土
    地（下稱系爭土地）為原告所有。詎被告並無合法權源而在
    系爭土地內興建門牌號碼高雄市新興區○○○路118 號建物
    （下稱系爭建物）占有使用，致原告受有無法使用收益之損
    害。原告自得請求被告返還自民國90年1 月1 日起至97年6
    月30日止，依申報地價5%計算之相當於租金之利益。為此，
    爰依所有物返還請求權及不當得利之法律關係提起本訴，並
    聲明：(一)被告給付原告新臺幣（下同）921,377 元，及自起
    訴狀本送達翌日起至清償日止，按年息百分之5 計算之利息
    。(二)願供擔保，請准宣告假執行。
二、被告則以：伊現雖有占有使用系爭土地之情事，惟直至85年
    12月31日前，均有與原告就系爭土地訂立租賃契約，並於85
    年11月間於與原告所簽訂之土地租賃契約期限屆滿前，向原
    告申請續訂租賃契約，雖最終未簽訂書面契約，然在原告仍
    持續占有使用系爭土地，復無租賃契約第11條所定事由，另
    原告亦未向被告為終止租約意思表示之情形下，應不影響兩
    造間已就系爭土地簽訂有租賃契約；況伊依高雄市議會第三
    屆第二次臨時動議案之決議，本得比照五塊厝段地區出租市
    有基地專案（以下簡稱為五塊厝專案），而承租系爭土地，
    故伊並非無權占用；且係因原告未寄發更正後之租金繳款書
    ，致被告自86年起無法繳納租金，此非可歸責予被告之事由
    ，又原告請求超過以當期地價稅計算之租金及逾5 年時效之
    部分無理由；末以先前被告所繳納81年4 月1 日至同年12月
    31 日 止之租金共溢繳44,934元，另84年12月29日被告所繳
    納之租金，亦有溢繳，如原告之請求為有理由，則應予抵銷
    等語，資為抗辯。並聲明駁回原告之訴。
三、兩造爭執及不爭執事項：
（一）不爭執部分：
    (一)坐落高雄市苓雅區○○○段1275地號土地為原告所有，有
      土地登記謄本在卷可稽。
    (二)被告所有之系爭建物有占有使用系爭土地面積合計為63平
      方公尺，有建物登記謄本在卷可參。
    (三)原告曾就被告無權占用系爭土地起訴請求86年1 月1 日起
      至89年12月31日止之相當於租金之不當得利，並經本院以
      91年度雄簡字第648 號判決如原告訴之聲明，及以92年度
      簡上字第146 號駁回被告之上訴確定在案，有各該判決在
      卷可參。
（二）爭執部分：
    (一)被告有無合法占有系爭土地予以使用之法律上權利？
    (二)若被告應返還相當租金之利益時，其金額以若干為適當？
    (三)被告所為之抵銷及時效抗辯，有無理由？
四、本院之判斷：
（一）被告有無合法占有系爭土地予以使用之法律上權利？
    (一)被告於86年1 月1 日起有無與原告就系爭土地訂立租賃契
      約？
      按當事人主張有利於己之事實者，就其事實有舉證之責任
      ，民事訴訟法第277 條前段定有明文。被告雖抗辯於85年
      12月31日前就系爭土地均有租賃契約存在，其亦依兩造間
      存在之租賃契約，在期限屆滿前向原告申請續租約，係原
      告遲未給付書面契約，惟兩造間就系爭土地仍應存有租賃
      關係云云，並提出高雄市政府公有基地租賃契約3 份為證
      ；然依被告所提出之上開租賃契約所示，其中第12條僅約
      明：「本租約租期屆滿時，承租人如有意繼續租用，應於
      租期屆滿前1 個月，自動向出租機關申請續訂租賃契約，
      否則出租機關視為無意續租。租期屆滿後，承租人未經辦
      理續訂租約仍為使用者，應負損害賠償責任，按租金計算
      方式繳納使用補償金，並不得主張民法第451 條之適用及
      其他異議。」則縱被告於前述租約期限屆滿前，向原告申
      請續租系爭土地，並繼續占用系爭土地，兩造間並非即當
      然成立租賃契約，原告仍有決定是否將系爭土地出租予被
      告之權利。在原告否認兩造間就系爭土地自86年1 月1 日
      起仍存有租賃關係，而被告復無法提出其他證據足資證明
      其自86年1 月1 日起就系爭土地猶有租賃權之情形下，其
      上開抗辯，尚無足取。
    (二)被告得否比照五塊厝段地區出租市有基地專案（即五塊厝
      專案），而承租系爭土地？
    (1)按確定判決之既判力，固以訴訟標的經表現於主文判斷事
      項為限，判決理由並無既判力，但法院於判決理由中，就
      訴訟標的以外，當事人主張之重要爭點，本於當事人辯論
      之結果已為判斷時，對此重要爭點所為之判斷，除有顯然
      違背法令，或當事人已提出新訴訟資料，足以推翻原判斷
      之情形外，應解為在同一當事人就該已經法院判斷之重要
      爭點，不得作相反之主張或判斷，始符民事訴訟上誠信原
      則（參見最高法院92年度台上字第315 號裁判意旨）。
    (2)雖被告抗辯原告未依高雄市議會之決議，使被告得比照五
      塊厝專案，而承租系爭土地，復未依被告之申請，寄發更
      正後之繳款通知書，致被告無從繳納租金云云置辯。惟查
      ，被告自86年1 月間起即未與原告續訂租約，則其與被告
      間自已無租賃關係存在，已如前述，是原告在兩造間已無
      租賃關係之情形下，本無寄發任何繳款通知書予被告之義
      務。又被告現所占用之系爭土地，於原租賃關係存續期間
      ，其租金之計算並無五塊厝專案處理原則之適用，業據本
      院於90年10月12日，以90年度簡上字第85號民事確定判決
      ，就本件原告另行訴請被告給付84年1 至6 月之租金事件
      中論斷明確；並再經本院於92年度簡上字146 號民事事件
      中，原告向被告請求支付86年1 月1 日起至89年12月31日
      止之給付補償金事件中闡釋無誤，有本院92年度簡上字第
      146 號民事判決書在卷可稽（見本院卷第76－77頁）。又
      雖被告於前開90年度簡上字第85號民事判決確定後，猶多
      次向原告提出申請及陳情要求比照適用五塊厝專案，惟迄
      本院最後言詞辯論之日，均未經原告同意一節，為兩造所
      不爭執（見本院卷第111 頁），原告並於本院審理時再度
      陳明被告並無法適用五塊厝專案等語明確（見本院卷第
      111 頁），復有被告所提出之高雄市政府財政局91年10
      月17日高市財政四字第091001 3146 號函、高雄市政府工
      務局新建工程處91年11月11日高市工新四字第091001
      1029號函、92年6 月18日高市工新五字第092007060 號函
      及高雄市政府財政局91年11月10日高市財政四字第091001
      4631號函附本院91年度雄簡字第648 號卷可憑，並經本院
      調取前述卷宗核閱屬實。準此，本院既已於兩造上開給付
      租金事件及給付補償金事件中，就本件被告主張之本項重
      要爭點，本於兩造辯論之結果有所判斷，且該事件判決確
      定後，被告亦無法提出足以推翻原判斷之新訴訟資料，自
      應認為本件當事人就本項業經判斷之重要爭點，不得作相
      反之主張，本院亦不得為相反之判斷，始符民事訴訟上誠
      信原則。是被告此部分之抗辯，亦難為其有利認定之處。
（二）若被告應返還相當租金之利益時，其金額以若干為適當？
    (一)按無法律上之原因而受利益，致他人受損害者，應返還其
      利益，為民法第179 條前段所明定。而無權占有他人土地
      ，可能獲得相當於租金之利益為社會通常之觀念，最高法
      院亦著有61年台上字第1695號判例意旨足資參酌。又按城
      市地方房屋之租金，以不超過土地及其建築物申報總價額
      年息10％為限；而土地法第97條所謂土地及建築物之總價
      額，土地價額依法定地價，建築物價額依該管市、縣地政
      機關估定之價額，土地法第97條第1 項及土地法施行法第
      25條亦分別定有明文。
    (二)原告占用系爭土地，既不應適用前述之五塊厝專案，則被
      告抗辯相當於租金之利益，應以地價稅作為計算之基礎，
      即屬無據。查，被告占用系爭土地面積為63平方公尺，為
      兩造所不爭，系爭土地於89年7 月、93年1 月及96年1 月
      土地申報地價均為39,000元等情，業據原告提出地價第二
      類謄本附卷可稽（見本院卷第115 頁）。次查，系爭土地
      坐落高雄市苓雅區○○○路、八德一路及尚智路口，附近
      為住宅區兼商業區，生活機能堪稱完整便利，且被告占用
      系爭土地之系爭建物，乃係自營代書事務所一節，業據被
      告陳明在卷，原告就此亦不爭執（見本院卷第112 頁），
      並有現場照片2 幀在卷（見本院卷第64頁），是本院審酌
      系爭土地所在之位置、上訴人使用該土地之經濟價值及所
      受利益等情，應認每月相當於租金之不當得利以不超過系
      爭土申報總價額年息5 ％為適當。則原告每半年可請求相
      當於租金之不當得利金額應為61,425元【計算式：39,000
      ×63×5 ％÷12×6 ＝61,425】。
（三）被告所為之抵銷及時效抗辯，有無理由？
    (一)被告雖辯稱其81年4 月1 日至同年12月31日止之租金共溢
      繳44,934元，且84年12月29日所繳納之租金亦有溢繳云云
      ，惟依被告所述，其所稱會有溢繳係依五塊厝專案之內容
      予以計算之結果（見本院卷第112 頁），然被告在承租系
      爭土地期間，既不應適用五塊厝專案，已如前述，則被告
      以上揭五塊厝專案計算其應繳納予原告之租金，即有未洽
      ；況依被告所提出81年4 月1 日至同年12月31日與原告所
      簽訂之公有基地租賃契約第4 條所示（見本院卷第91頁）
      ，被告應繳納之租金，依出租機關（即原告）按法令規定
      所訂計算方式，每年分兩期繳納每半年收租一次，以6 月
      、12月為收租期間，其租金繳納通知書由出租機關（即原
      告）於每年5 月、11月底前郵送承租人（即被告），如承
      租人（即被告）屆時未接繳款通知書，應自動在開徵期限
      月內向出租機關（即原告所屬財政局）洽領，承租人（即
      被告）應依出租機關所開繳納通知書規定期限向指定繳款
      處所繳納；被告於81年4 月1 日至同年12月31日所繳納之
      租金，既係依原告所寄發之繳款通知書予以繳納，有繳款
      通知書、租金繳款書在卷（見本院卷第101 、102 頁），
      自無溢繳租金之可言，故在被告未能提出其他證據之情形
      下，其所為抵銷抗辯，即屬無據。
    (二)末按，租金之請求權因5 年間不行使而消滅，既為民法第
      126 條所明定，則凡無法律上之原因，而獲得相當於租金
      之利益，致他人受損害時，如該他人之返還利益請求權，
      已逾租金短期消滅時效之期間，對於相當於已罹於消滅時
      效之租金之利益，即不得依不當得利之法則，請求返還。
      其請求權之時效期間，仍應依前開規定為5 年（最高法院
      96年度台上字第2660號判決意旨參照）。本件原告依不當
      得利之法律關係，起訴請求被告應給付90年上半年至97年
      上半年合計7 年6 個月相當於不當得利之租金部分，揆諸
      上揭論述，於逾5 年之部分，即因被告為時效抗辯而不得
      再請求返還，則原告請求自92年9 月2 日至97年6 月30日
      止，依租金計算之不當得利，始有理由。經計算之結果，
      原告所請求92年9 月2 日至同年12月31日被告應給付之相
      當租金之不當得利，應為40,609元【計算式：61,425（每
      半年之相當租金之不當得利）×1/6 ×（3 ＋29/30 ，即
      92年9 月2 日至同年12月31日，合計3 個月又29日）＝40
      ,608.75 ，小數點以下四捨五入】；另93年1 月1 日至97
      年6 月30日，合計4 年6 月，可請求被告給付之金額應為
      552,825 元【計算式：61,425×9 （4 年6 月，即相當於
      9 個半年）＝552,825 】。故原告可請求之金額合計應為
      593,434 元。
五、綜上所述，原告本於不當得利之法律關係，請求被告給付自
    90年1 月1 日起至97年6 月30日止占有系爭土地相當於租金
    之不當得利，及自起訴狀繕本送達之翌日即97年9 月13日起
    至清償日止，按法定利率計算之利息，於593,434 元之範圍
    內，為有理由而應予准許，至逾此範圍之請求，則無理由而
    應予駁回。
六、原告陳明願供擔保，聲請宣告假執行，經核就原告勝訴部分
    ，並無不合，爰酌定相當擔保金額准許之。至原告敗訴之部
    分，其假執行之聲請即失所附麗，自應予以駁回。
據上論結，本件原告之訴為一部有理由，一部無理由，爰依民事
訴訟法第79條、第390 條第2 項，判決如主文。
中    華    民    國    98    年    1     月    15    日
                      民事第六庭法  官  李怡諄
正本係照原本作成。
如不服本判決，應於送達後20日內，向本院提出上訴狀並表明上
訴理由，如於本判決宣示後送達前提起上訴者，應於判決送達後
10日內補提上訴理由書（須附繕本）。
中    華    民    國    98    年    1     月    15    日
                                書記官  陳建琪


司法院資訊處製作；財團法人民間司法改革基金會備份。
